臺灣板橋地方法院民事判決　　　　　　　 94年度簡上字第3號
上　訴　人　乙○○
訴訟代理人　李勇三律師
被上訴　人　甲○○
訴訟代理人　蕭萬龍律師
複代理　人　彭國良律師
上列當事人間請求確認本票債權不存在事件，上訴人對於中華民
國93年11月3 日台灣板橋地方法院三重簡易庭93年簡字第151 號
第1 審判決提起上訴，經本院於94年5 月24日言詞辯論終結，判
決如下：
    主  文
上訴駁回。
第二審訴訟費用由上訴人負擔。
    事實及理由
一、本件上訴人起訴主張：(一)上訴人與被上訴人於民國91年1 月
    間合資成立響業工業有限公司（下稱響業公司），由被上訴
    人擔任公司之負責人，於92年7 月間，因公司急需現金周轉
    ，被上訴人竟要求上訴人簽發票日及到期日均為92年7 月28
    日、票面金額新台幣（下同）100 萬元，票據號碼641103號
    之本票1 紙交付被上訴人，否則被上訴人就不處理公司之財
    務危機，並向上訴人表示系爭本票僅係表示上訴人願繼續參
    與公司經營之表徵，並不發生借貸之關係，上訴人為表明確
    有繼續共同經營公司之意願，始簽發系爭本票交給被上訴人
    。(二)按確認法律關係不存在之訴，如被告主張其法律關係存
    在時，應由被告負舉證責任，有最高法院42年度台上字第17
    0 號判例可資參照。被上訴人抗辯上訴人簽發系爭本票之基
    礎原因關係，係為賠償被上訴人代為響業公司支出之損失云
    云，上訴人予以否認，是被上訴人應對其抗辯之原因關係存
    在負舉證責任。再被上訴人就填補何損害、損害金額多少前
    後陳述不一，且無詳細資料可資佐證，何況被上訴人尚侵占
    挪用響業公司款項，及響業公司向上訴人及家人借用款項，
    金額各高達5 、6 百萬元，如須填補損失，上訴人以響業公
    司所欠之款項抵付足足有餘，可見系爭本票非絕非做為損害
    賠償之用。(三)被上訴人雖執有上訴人簽發之本票，但兩造為
    票據關係之直接前後手，依票據法第13條前段之反面解釋，
    上訴人自得為原因關係之抗辯，系爭本票既僅係上訴人表明
    願繼續經營公司之表徵，是兩造間並無實質之債權債務之關
    係，該本票債權應屬不存在，被上訴人竟為提示並聲請強制
    執行，上訴人自有提起確認之系爭本票債權不存在之必要等
    語。
二、被上訴人則以：(一)按票據乃文義證券及無因證券，故票據上
    權利義務，悉依票上所載文義定之，與其基礎之原因關係各
    自獨立。上訴人主張簽發系爭本票僅係作為繼續共同經營之
    表徵，顯不實在，且與常情有違，被上訴人否認之，是應由
    上訴人對其主張之基礎原因關係負舉證責任。又縱系爭本票
    係作為上訴人願繼續經營公司之保證，上訴人已於92年10月
    間離開公司未再繼續經營，上訴人已違反其義務，被上訴人
    自得享有票據權利。(二)上訴人簽發系爭本票緣由，實係作為
    賠償被上訴人為響業公司清償負債所支付之代墊款。緣兩造
    合資成立響業公司後，即分工由上訴人擔任研發及財務會計
    工作，由被上訴人擔任業務工作，嗣上訴人於92年7 月間因
    管理財務不當，致響業公司無足夠資金支付對外債務（包括
    貨款、借款、房租、違約責任等），並多出顯屬多餘之呆料
    帳目70餘萬元。另響業公司於91年8 月31日接獲之印度客戶
    SY-M IMTEKING 之訂單，復因上訴人負責之設計工作遲遲未
    能完成，已完成之工作亦未通過定作人驗收，造成響業公司
    可能對該印度客戶負債務不履行責任，略估下，上訴人應負
    擔之賠償超過百萬元。由於當時上訴人並無償還響業公司及
    逕自負擔起對外債務之資力，為避免造成響業公司債信損失
    ，雙方遂約定由被上訴人先為調現代響業公司清償對外負債
    ，上訴人應給付響業公司之賠償，則由上訴人簽發系爭本票
    交付被上訴人，作為抵償被上訴人代響業公司清償債務之支
    出。實際上，事後被上訴人為響業公司支付之款項已超過10
    0 萬元。(三)退萬步言，縱使本院認應由被上訴人就系爭本票
    之原因關係負舉證責任，依被上訴人所提之模具材料表、響
    業公司帳戶存摺、響業公司之支付憑證、印度客戶SY-MIMTE
    KI NG 之訂單、申訴之電子郵件、傳真函等件及證人陳怡甄
    之證詞，均可認定被上訴人對抗辯之事實已為舉證等語，資
    為抗辯。
三、原審判決上訴人之訴駁回。上訴人不服提起上訴，聲明為：
    (一)原判決廢棄。(二)廢棄部分，確認被上訴人執有上訴人所簽
    發發票日及到期日均為92年7 月28日、票面金額100 萬元，
    票據號碼641103號之本票債權不存在。被上訴人則聲明：上
    訴駁回。
四、本件兩造不爭之事實為：兩造於91年1 月間合資成立響業公
    司後，系爭本票係於92年7 月由上訴人簽發交付被上訴人持
    有。是本件爭點在於就系爭本票簽發時，基礎原因關係為何
    及存在與否雙方互有爭執時，應由何人負舉證責任？負舉證
    責任之一方就其主張是否已為舉證？茲析論如下：
（一）按「支票乃文義證券及無因證券，證券上之權利義務悉依
      證券上所載文句而決定其效力，從而支票上權利，依支票
      文義而發生，與其基礎之原因關係各自獨立，支票上權利
      之行使不以其原因關係存在為前提」、「票據行為，為不
      要因行為，執票人不負證明關於給付之原因之責任，如票
      據債務人主張執票人取得票據出於惡意或詐欺時，則應由
      該債務人負舉證之責」，有最高法院49年台上字第334 號
      、64年台上字第1540號判例意旨可資參照，因此，執票人
      行使票據上權利時，就其基礎原因關係確否有效存在，本
      不負舉證責任，先此指明。
（二）再按「確認法律關係不存在之訴，如被告主張其法律關係
      存在時，應由被告負舉證責任」，固有最高法院42台上字
      第170 號判例意旨可稽，惟上開判例意旨僅揭示一般確認
      法律關係不存在之訴，應由主張權利存在者對權利發生要
      件積極事實負舉證責任而已，票據上權利既係依票據之文
      義而發生，是票據如具備法定應記載之事項，票據權利則
      已成立，在票據上簽名者自需依票上所載文義負責，執票
      人即得對票據債務人主張票據上權利。從而，票據債務人
      若以自己與執票人間所存抗辯之事由對抗執票人，依票據
      法第13條規定意旨觀之，雖非法所不許，但基於上述票據
      文義性及無因性之本質，票據債務人如以與執票人間所存
      事由為抗辯，此乃票據債務人主張執票人有票據權利障礙
      要件之事實，應由票據債務人負舉證責任。查：上訴人對
      系爭本票之真正並不爭執，則系爭本票已具備法定要件，
      被上訴人對系爭本票之票據權利即為成立。故上訴人主張
      簽發系爭本票僅係做為上訴人願繼續參與響業公司經營之
      擔保，實際上與被上訴人並無任何債權債務關係云云，因
      已為被上訴人所否認，依前開說明，上訴人自應就其主張
      有利於己之原因關係事實即系爭本票有權利障礙事實負舉
      證責任。
（三）上訴人固舉最高法院87年台簡上字第65號、87年台上字第
      1601號、92年台上字第1756號、92年台上字第2444號判決
      意旨，主張本件應由被上訴人就其抗辯原因關係存在之積
      極事實負舉證責任云云，然上訴人所舉之判決，均係兩造
      對票據原因關係並無爭執，即票據原因關係已非待證事實
      時，始有適用之可能。本件被上訴人抗辯系爭本票之原因
      關係既與上訴人主張之原因關係並不相同，且最高法院92
      年台簡上29號、91年台簡上第22號判決意旨亦揭示就此情
      形應由票據債務人對其抗辯之事由負舉證責任，是上訴人
      援引上開判決而為主張，尚非可採。
（四）再上訴人主張簽發系爭本票予被告僅係表徵其有意願繼續
      共同經營響業公司乙節，固舉證人謝鄭淑珠為證，然證人
      謝鄭淑珠於原審時到庭僅證稱：原本是原告（即上訴人）
      去籌錢經營公司，後來被告（即被上訴人）跟原告說他要
      去籌錢，要原告開系爭本票給他，幫助公司籌錢，這些事
      是原告跟伊說的，原告也不太敢說，後來財務出問題才說
      。剛開始被告也沒有跟伊什麼，後來出事情後，被告才跟
      伊講說他有一張原告開的票，是公司財務的問題等語（見
      原審93年6 月2 日言詞辯論筆錄），所為證詞與上訴人主
      張顯有出入，並不足以證明上訴人主張為實在。而上訴人
      對其主張之原因關係既未能另行舉證以實其說，復參諸證
      人陳怡甄於93年8 月18日原審審理時證稱：我看過系爭本
      票，這張票是我以前的公司響業公司在票載發票日那天早
      上開會，被告罵原告說客戶要來公司了，原告做的模子都
      沒有做好，那時後公司有很多款項要付，原告作不出來就
      不能向客戶請款，那時候發現原告重做的廢料很多，款項
      要付很多，被告說他要去付貨款，要我拿本票給原告簽發
      ，原告就簽100 萬元的本票。系爭本票是被告要去向別人
      借錢付貨款，要原告簽系爭本票，應該是要賠給被告，因
      為是被告要去借錢付貨款。當時都是被告在罵人，原告當
      時沒說什麼就簽了等語，堪認上訴人主張之原因關係，難
      信為真實。
（五）末參諸最高法院17年度上字第917 號判例所示：「.....
      由原告負舉證之責，若原告先不能舉證，以證實自己主張
      之事實為真實，則被告就其抗辯事實即令不能舉證，或其
      所舉證據尚有疵累，亦應駁回原告之請求」之旨，可知即
      令被上訴人就其抗辯系爭本票係上訴人用以支付被上訴人
      之損害賠償事實未能舉證，或舉證尚有疵累，因被上訴人
      本無舉證之義務，是上訴人之主張仍非可取。又上訴人對
      系爭本票債務尚未清償之事實並未否認，故系爭本票債權
      仍為存在。
五、從而，上訴人訴請確認系爭本票債權不存在，為無理由，應
    予駁回。原審為上訴人敗訴之判決，並無不合，上訴意旨指
    摘原判決不當，求予廢棄改判，為無理由，應予駁回。
六、兩造其餘之陳述及所提其他證據，或於判決之結果無影響，
    或於本案之爭點無涉，本院自不須逐一斟酌論述，併此敘明
    。
據上論結，本件上訴為無理由，依民事訴訟法第436條之1第3項
、第449條第1項、第78條，判決如主文。
中　　華　　民　　國　　94　　年　　6 　　月　　7 　　日
                  民事第二庭    審判長法　官　林玫君
                                      法　官　程怡怡
                                      法　官　古秋菊
以上正本證明與原本無異
不得上訴
中　　華　　民　　國　　94　　年　　6 　　月　　7 　　日
                                書記官　古秀珍
